【裁判字號】    94,上,544
【裁判日期】    950621
【裁判案由】    返還投資款
【裁判全文】
臺灣高等法院民事判決                   94年度上字第544號
上  訴  人  丁○○
特別代理人  戊○○
訴訟代理人  楊雅棠律師
被 上 訴人  甲○○
訴訟代理人  陳志勇律師
複 代 理人  謝碧鳳律師
上列當事人間請求返還投資款事件，上訴人對於中華民國94年5
月12日臺灣臺北地方法院93年度訴字第922號第一審判決提起上
訴，本院於95年6月7日言詞辯論終結，判決如下：
    主  文
上訴駁回。
第二審訴訟費用由上訴人負擔。
    事  實  及  理  由
一、被上訴人主張：
  (一)被上訴人於民國78年9月8日、同年12月14日，各匯款新臺幣
    （下同）100萬元至上訴人開設於台北銀行松江分行第00000
    0000000號帳戶，與上訴人合夥購買坐落台北市○○區○○
    段1小段2946至2958建號建物，即門牌號碼台北市大安區○
    ○○路○段126巷1之1至13號房屋所有權全部，及同小段117
    至120地號土地，所有權應有部分各為3394/791000、
    49/10000、49/10000、49/10000（下稱系爭不動產），並登
    記予上訴人之二媳婦即訴外人王晴杏名下。嗣被上訴人於92
    年1月間向上訴人聲明退夥，上訴人乃簽立承諾書同意返還
    上開投資款，惟上訴人迄今未依約履行，被上訴人自得依投
    資款返還請求權、承諾書之約定，請求上訴人給付上開投資
    款。若上訴人否認兩造間無合夥關係存在，惟被上訴人匯款
    200萬元予上訴人，既無法律上之原因，上訴人依民法第179
    條規定，亦應負擔返還之責任。
  (二)上訴人簽立承諾書時神志清楚：
    上訴人於出具系爭承諾書時，並就被上訴人出資56萬元供上
    訴人購買統懋電子股份有限公司股票8000股及現金增資再取
    得之2800股部份出具同意書，以照當時股價折現返還被上訴
    人，嗣上訴人之媳婦許彬彬亦依約於92年 1月30日代上訴人
    履行上開同意書匯款 310,056元予被上訴人，上訴人既授權
    其媳婦許彬彬代為履行，足見上訴人當時意識清楚，並無上
    訴人特別代理人所稱上訴人因老人失智而腦部退化萎縮病變
    之情形，上訴人腦部退化係於92年7、8月間因跌倒住院後始
    發生，與本件無關。證人丙○○94年 7月21日在本院作證時
    亦稱「當時上訴人的情況非常良好，他的腦筋還非常清楚，
    他也自願寫同意書與承諾書」等語，當時除上訴人在家外，
    並有看護、司機及許彬彬在場，經上訴人確認後始在系爭承
    諾書及同意書上簽名，上訴人特別代理人抗辯上訴人92年 1
    月間在承諾書上簽名時已無法看清承諾書內容及瞭解該意義
    ，洵不足採。
  (三)被上訴人已在原審提出承諾書與同意書原本供上訴人特別代
    理人檢視，上訴人之特別代理人僅就上訴人是否明瞭承諾書
    內容質疑，對承諾書之簽名並無意見，且表示同意書上之簽
    名係上訴人之筆跡，是上訴人之代理人於原審已就同意書、
    承諾書比對確認確係上訴人筆跡無誤，豈能於第二審再就系
    爭承諾書上簽名為爭執。
  (四)上訴人代理人稱自90年起有關其財產及事物均交由特別代理
    人戊○○處理，與事實不符，蓋92年間上訴人之財產及事物
    均由其媳婦許彬彬處理，此觀有關同意書上所列股票折價返
    還，係由上訴人授權許彬彬代為履行自明。
  (五)答辯聲明：上訴駁回。
二、上訴人則以：
  (一)上開承諾書乃被上訴人以電腦繕打列印後交由上訴人簽名，
    而上訴人於92年1月間已93歲高齡，能否看清承諾書內容並
    明瞭該意義，係屬可疑。被上訴人並未說明合夥之投資比例
    、期限、人數、金額等，縱認為兩造間有合夥關係，惟該合
    夥尚未解散清算，被上訴人自不得請求返還投資款。上開承
    諾書並未記載上訴人已經承諾同意返還投資款，且該承諾書
    亦未表明相對人為何人，被上訴人依承諾書請求上訴人返還
    投資款，亦有可疑。況依調閱之相關銀行匯款資料，亦無法
    證明被上訴人曾匯款200萬元予上訴人。
  (二)上訴人主張之匯款不實：
    1.依據卷內被上訴人定期存單之提存記錄所載，其分別於78
      年11月2日及 3日存款100萬元及74萬元，到期日各為79年
      11月2日及3日。惟系爭承諾書記載上訴人之匯款日期及金
      額為78年9月8日匯100萬元、78年12月14日匯100萬元，二
      者日期相差年餘，且金額亦不符合，是被上訴人主張其當
      時定存單到期，用該筆錢匯款一節，與事實不符。
    2.據台北銀行松江分行提供之上訴人第000000000000號支票
      存款帳戶轉帳記錄明細所載，於78年9月至同年12月間，
      並無存入100萬元之記載，足見並無被上訴人所主張其交
      付投資款 200萬元之事實。
    3.被上訴人於本院審理主張已忘記所匯入之銀行為何銀行，
      其於原審所主張之上開台北銀行松江分行第000000000000
      號支票存款帳戶，乃許彬彬所告知者，違反常情。
    4.被上訴人於95年5月4日審理時自認系爭承諾書係在家裡列
      印完畢，前往上訴人住處後，再交予上訴人簽名，足見承
      諾書內容均為被上訴人自行制作，被上訴人既然無法記憶
      其所匯入之上訴人銀行帳戶，豈能明確指出匯款日期為78
      年9月8日及同年12月14日？
    5.綜上所陳，系爭承諾書之實質內容既與事實不符，自不得
      採信。
  (三)原判決認定有誤：
    1.系爭承諾書記載：「為免合夥投資生變及確保投資權益，
      甲○○女士遂要求丁○○先生承諾同意並無條件返還甲○
      ○女士所投資之全部投資款項。」，並未記載上訴人已經
      承諾同意返還投資款，亦未記載上訴人受讓被上訴人之合
      夥出資，原判決竟擅自認定事實，係未依證據認定事實。
    2.被上訴人直至原審言詞辯論期日始提出同意書，判決後閱
      卷經比對，發現系爭承諾書與同意書筆跡簡繁不同、字體
      粗細不一，格式不同，被上訴人卻稱二者為同日簽的，足
      見被上訴人之主張並非真實。
    3.上訴人於89年12月21日前往萬芳醫院就診時已無法回答院
      名及星期幾，92年1月時腦筋自無清楚之可能。
    4.上訴人自承78年間每月薪資僅18,000元，若與被上訴人合
      夥購屋出資 200萬元，卻未持有購屋契約影本，匯款收據
      亦未保留，有違常情。又，若上訴人果有出資之事實，為
      何十餘年間從未要求分配租金，有違合夥常理。
    5.上訴人年紀老邁，於80年後已未處理事務，早期均由次子
      、四子、六子等人代為處理，且於90年起交由戊○○處理
      ，此為被上訴人所明知，則其要求上訴人處理本件合夥事
      務時，竟未通知戊○○在場，自非無疑。
  (四)上訴聲明：
    1.原判決廢棄。
    2.上廢棄部分，被上訴人在第一審之訴駁回。
三、兩造不爭執之事實：
  (一)被上訴人在中國信託商業銀行松山分行開設有第0000000000
    00號帳戶，於78年11月2日、同年月3日，有定期存款各 100
    萬元、74萬元，為兩造所不爭執，且有中國信託商業銀行松
    山分行93年9月7日中信銀松山字第 93025520039號函及所附
    之提存紀錄在卷足憑（原審卷第95頁以下）。
  (二)上訴人於78年10月 5日購買系爭不動產，並於同年11月25日
    登記與上訴人之二媳婦王晴杏名下，為兩造所不爭執，並有
    建物登記謄本、土地登記謄本在卷可稽，且經證人王晴杏結
    證屬實。
  (三)上訴人於92年1月29日，出具同意書一份予被上訴人，並在
    同意書上簽名，就被上訴人於78年6月10日，出資50萬元供
    上訴人購買統懋電子股份有限公司股票8,000股，及現金增
    資再取得之2,800股，上訴人同意由現有名下股票中，依被
    上訴人出資之應有股票數全數過戶或照現股價折現給被上訴
    人，嗣上訴人之媳婦許彬彬已於92年1月30日，代上訴人履
    行上開同意書而匯款310,056元予被上訴人，為兩造所不爭
    執，有同意書、銀行存摺在卷足證。
四、兩造爭點之論述：
  被上訴人主張其於78年間與上訴人合夥購買房屋，其出資 200
  萬元，其於92年 1月間向上訴人聲明退夥，得上訴人同意，並
  在退款承諾書上簽名，爰依系爭承諾書請求上訴人返還投資款
  ，為上訴人所否認。故本件爭點應在於系爭承諾書是否真實？
  及被上訴人得否依承諾書請求上訴人給付前開款項？
  (一)按私文書經本人或其代理人簽名、蓋章或按指印或有法院或
    公證人之認證者，推定為真正。民事訴訟法第358條第1項定
    有明文。被上訴人主張於92年 1月間向上訴人聲明退夥，上
    訴人並在承諾書上簽名，而該承諾書記載：「茲為坐落台北
    市○○○路○段126巷1之1至13號房屋及土地，原係丁○○先
    生與甲○○女士等共同出資合夥購買，並言明處理後，將依
    投資比率分配本利和，後由丁○○登記在其二媳婦王晴杏女
    士名下，當時甲○○女士出資計 200萬元（78年9月8日由中
    國信託松山分行匯100萬元及於78年12月14日再由中國信託
    松山分行匯100萬元共計200萬元於丁○○之銀行帳戶內）。
    為免合夥投資生變及確保權益，甲○○女士遂要求丁○○先
    生承諾同意並無條件返還甲○○女士所投資之全部投資款項
    。」（原審卷第 6頁）。上訴人於原審言詞辯論時，對於法
    院提示之承諾書及同意書簽名之真正，均不爭執（原審卷第
    66、 129頁），當係自認承諾書之簽名為真正。雖上訴人在
    本院主張因被上訴人於原審言詞辯論時才提出同意書，無從
    比對，經閱卷後始發現承諾書與同意書之筆跡不同云云。按
    自認之撤銷，除別有規定外，以自認人能證明與事實不符或
    經他造同意者，始得為之，民事訴訟法第279條第3項定有明
    文。上訴人雖主張承諾書與同意書為同日書寫，但簽名之簡
    繁體不同、字跡粗細不一，難認係同日以同一隻筆書寫云云
    ，並請求將上訴人之筆跡送請法務部調查局（以下簡稱調查
    局）鑑定。經本院依上訴人之聲請送請調查局鑑定，調查局
    以上訴人提供之親書字樣數量不足為由未為鑑定，有調查局
    95 年1月2日及3月30日之覆函附於本院卷第88、101頁可考
    ，上訴人又無法提供更多足以辨識之資料以利鑑定，是上訴
    人於原審自認後，未能舉證證明其自認與事實不符，自無從
    撤銷其自認。另依常情，國人書寫習慣，若非規定應由何種
    字體書寫，常不固定以繁體或簡體字書寫，同一份非正式文
    件中，常見繁體與簡體字並呈之情狀。而筆墨粗細，更可能
    因為持筆人之用力程度不同，而有不同之粗細，縱同一人同
    日簽署二份文件，亦無要求需以同一枝筆書寫之規定，故二
    份文件之簽名樣式不同（"劉"一為繁體字，一為簡體字），
    亦不得執以主張非同人於同日書寫。況，若二份文件所使用
    之筆不同，更足證明該二份文件並非未經磋商即由上訴人率
    爾簽署。上訴人於一審自認後未能舉證證明其自認與事實不
    符，其主張撤銷自認，洵無可採。
  (二)上訴人自認承諾書之簽名為真正，依法律規定，推定承諾書
    為真正。至上訴人辯稱在92年1月間已93歲高齡，能否看清
    承諾書內容並明瞭該意義，係屬可疑云云，自應由上訴人舉
    反證證明之。上訴人雖於93年3月10日至萬芳醫院就診，經
    診斷為右側大腦梗塞致反應遲滯及左側乏力，反應應較正常
    人遲緩，且依上訴人提出之診斷證明書（原審卷第126頁）
    ，記載上訴人於93年5月28日，因老年失智症現實判斷力差
    ，日常生活無法自理等語，原法院並於93年7月15日勘驗上
    訴人之精神狀況，確認上訴人無法為完全意思之表達。惟上
    開診斷及勘驗，充其量僅得證明上訴人斯時之精神狀況，尚
    無法證明上訴人於92年1月間，在承諾書上簽名時有無法看
    清承諾書內容及明瞭該意義之狀況。參以，上訴人於前開承
    諾書上簽名之同日，另在同意書上簽名，就兩造間有關上開
    股票投資事宜，上訴人同意將上開股票過戶或照當時股價折
    現給被上訴人，而上訴人之媳婦許彬彬已代上訴人履行上開
    同意書而匯款310,056元予被上訴人，更足以證明上訴人在
    前開承諾書上簽名時，係有識別能力。則上訴人主張其於92
    年1月間，在承諾書上簽名時已無法看清承諾書內容及瞭解
    該意義云云，自不足取。況證人即上訴人之司機乙○○於本
    院證述：「他（指被上訴人）去我有在場但是他們開始講話
    我不在場」、「客廳很大間大概20坪所以他們講話的時候我
    聽不到，看護去做他的工作，並沒有人在現場聽他們說話」
    ，核與被上訴人代理人陳稱：「因為客廳很大可能兩造在餐
    桌那裡講話而證人在客廳其他地方」（本院卷第97頁）等情
    相符，足見被上訴人於92年1月間拜訪上訴人時，上訴人仍
    與被上訴人談話，上訴人斯時並非無意識能力之人，且當時
    客廳中確有其他人在場，雖證人證稱其與看護都不會去聽主
    人與客人之交談，但應可確定上訴人當時之簽名，並非基於
    被上訴人施以強暴脅迫下而為之非自主意識之行為，其意思
    表示自為有效之法律行為。縱上訴人之特別代理人質疑上訴
    人當時是否明瞭文件內容，但依舉證責任之分配，應由上訴
    人就有利於己之事實負舉證之責。上訴人主張其於89年12
    月21日前往萬芳醫院就診時，已無法回答醫院名稱及當日為
    星期幾云云；但衡以常情，一年近90高齡之老人，生病時由
    家人護送至醫院，病人不當然知悉其所就診之醫院為何，又
    不上班之人，較不在意星期幾，忽然詢問病人本日為星期幾
    或今天是幾月幾號，無法回答，亦不能據為失智之推定。上
    訴人執此主張其於92年1月時其意識不清楚，尚難採信。上
    訴人既未舉證證明簽署承諾書時不能明瞭文書內容，本院自
    不得為有利於上訴人之認定，則被上訴人主張經上訴人簽名
    之承諾書內容為真正，信屬實在。
  (三)被上訴人主張分別於78年9月8日、同年12月14日，各匯款
    100萬元至上訴人開設於台北銀行松江分行第000000000000
    帳號等情，經原法院向台北銀行松江分行調閱上訴人開設之
    上開帳戶，於92年9月份至12月份之往來明細，台北銀行松
    江分行雖回稱因調閱資料超過電腦保存年限10年，無法提供
    所需紀錄，此有台北銀行松江分行93年12月28日北銀松江字
    第9360036200號函在卷足憑（原審卷第 117頁）。然上訴人
    已於前開承諾書承認上訴人確有匯款之事實，則上開匯款資
    料雖無法調閱，與本院認定前開承諾書係屬真正，自不生影
    響。故上訴人辯稱依調閱之相關銀行匯款資料，無法證明被
    上訴人曾匯款200萬元予上訴人云云，亦不足取。
  (四)被上訴人已於92年 1月間向上訴人要求返還投資款，且合夥
    人僅兩造，上訴人復出具前開承諾書予被上訴人，承諾返還
    被上訴人所投資之 200萬元，堪認被上訴人係轉讓系爭合夥
    之出資予上訴人，上訴人則給付 200萬元予被上訴人，則被
    上訴人依承諾書之約定，請求上訴人給付 200萬元，自屬有
    據。末按「給付無確定期限者，債務人於債權人得請求給付
    時，經其催告而未為給付者，自受催告時起，負遲延責任。
    」、「遲延之債務，以支付金錢為標的者，債權人得請求依
    法定利率計算之遲延利息。」、「應付利息之債務，其利率
    未經約定，亦無法律可據者，週年利率為5%。」民法第 229
    條第2項前段、第233條第1項前段、第203條分別著有明文。
    本件被上訴人對於上訴人之請求權，係屬於給付未有確定期
    限之金錢債權，揆諸前述規定，被上訴人主張上訴人應自起
    訴狀繕本送達上訴人之翌日即93年3月22日起，加給按年息
    5%計算之法定遲延利息，此有送達證書在卷足憑，於法尚無
    不合。
  (五)上訴人依前開承諾書受讓被上訴人之合夥出資，且被上訴人
    並未依合夥之法律關係請求上訴人給付前開款項，則上訴人
    主張系爭合夥尚未解散、該合夥尚未解散清算，被上訴人不
    得請求返還投資款云云，尚不足取。又前開承諾書已記載上
    訴人同意返還被上訴人前開款項，則上訴人主張前開承諾書
    未表明相對人為何人，被上訴人不得依承諾書請求上訴人給
    付前開款項云云，殊不足取。
  (六)又，上訴人特別代理人主張上訴人之事務於90年後即均由其
    代為處理，亦為被上訴人所明知云云，但上訴人特別代理人
    就該項主張未舉證以其實說，且為被上訴人所否認，上訴人
    該等主張，亦不足採，併此敘明。
五、從而，被上訴人依承諾書之約定，請求上訴人給付 200萬元
    及自93年3月2日起至清償日止，按年息5%計算之利息，為有
    理由，應予准許。
六、綜上所述，被上訴人請求上訴人應依系爭承諾書給付被上訴
    人投資款之主張，堪信為真實，上訴人所辯為不足採。從而
    ，被上訴人本於承諾書之約定，請求上訴人給付 200萬元及
    自93年3月2日起至清償日止，按年息5%計算之利息，為有理
    由，應予准許。是則原審判命上訴人如數給付，並依被上訴
    人之聲請為假執行之宣告，經核於法並無不合。上訴論旨指
    摘原判決不當，求予廢棄改判，為無理由，應予駁回。
七、本件事證已臻明確，兩造其餘主張、陳述及所提證據，經審
    酌與本院前揭判斷不生影響，毋庸再予審酌，併此敘明。
八、據上論結，本件上訴為無理由，依民事訴訟法第449條第1項
    、第78條，判決如主文。
中    華    民    國    95    年    6    月     21    日
                  民事第二庭  審判長法  官  吳謙仁
                                    法  官  李瓊蔭
                                    法  官  蘇瑞華
正本係照原本作成。
如不服本判決，應於收受送達後20日內向本院提出上訴書狀，其
未表明上訴理由者，應於提出上訴後20日內向本院補提理由書狀
（均須按他造當事人之人數附繕本）上訴時應提出委任律師或具
有律師資格之人之委任狀；委任有律師資格者，另應附具律師資
格證書及釋明委任人與受任人有民事訴訟法第466條之1第1項但
書或第2項（詳附註）所定關係之釋明文書影本。
中    華    民    國    95    年    6     月    22    日
                                    書記官  賴以真
附註：
民事訴訟法第466條之1（第1項、第2項）：
對於第二審判決上訴，上訴人應委任律師為訴訟代理人。但上訴
人或其他法定代理人具有律師資格者，不在此限。
上訴人之配偶、三親等內之血親、二親等內之姻親，或上訴人為
法人、中央或地方機關時，其所屬專任人員具有律師資格並經法
院認為適當者，亦得為第三審訴訟代理人。


司法院資訊處製作；財團法人民間司法改革基金會備份。
